【裁判字號】    89,台上,4745
【裁判日期】    890810
【裁判案由】    過失傷害
【裁判全文】
最高法院刑事判決                              八十九年度台上字第四七四五號
    上訴人  台灣高等法院台南分院檢察署檢察官
    被  告  甲○○
右上訴人因被告過失傷害案件，不服台灣高等法院台南分院中華民國八十七年二月十
日第二審更審判決（八十六年度交上更(一)字第四五八號，起訴案號：台灣雲林地方法
院檢察署八十四年度偵字第六六○號），提起上訴，本院判決如左：
    主  文
原判決撤銷，發回台灣高等法院台南分院。
    理  由
本件原判決認定被告甲○○係職業聯結車駕駛人，於民國八十三年十一月三十日十七
時許，駕駛曳引車由崙豐往麥寮方向行駛，途經雲林縣麥寮鄉○○村○○路一二七號
交岔路口前，原應注意汽車行經設有禁止超車標線地段，不得超車，且超越時應與前
車左側保持半公尺以上之間隔，乃疏未注意，於超越同方向由許築地駕駛之機車時，
擦撞機車左側，許築地因之人車倒地，致鼻下人中部位擦傷出血。嗣於同年十二月八
日接受繄急開顱手術，十二月九日出院；復於八十四年四月十五日施行腦室腔引流術
及顱骨整形術，四月二十五日出院，但於同年五月三日十四時三十分許不治死亡等情
。因而撤銷第一審判決，改判論處被告從事業務之人，因業務上之過失傷害人罪刑。
固非無見。
惟查：(一)原審審理期間所踐行之程序，均未依照刑事訴訟法第九十五條規定行其告知
義務，遽為起訴法條之變更併加以論科刑責，已嫌於法有違。又審理事實之法院，對
於案內一切證據，除認為不必要者外，均應一律注意，詳為調查，然後基於調查所得
之心證，以為判斷事實之基礎；故證據雖已調查，而尚有其他必要部分並未調查，仍
難遽為被告有利或不利之認定。原判決採憑證人即麥寮黃外科診所醫師黃榮標之證言
，認定許築地因車禍所受傷害，僅鼻下人中部位擦傷出血等情。經核證人黃榮標於第
一審法院固稱：「（許築地）只有鼻下人中部位擦傷出血，其餘均無明顯外傷，所以
病歷未記載。」等語；但又續稱：「（當時你如何醫治？）打破傷風針，打點滴，然
後觀察有無變化，當晚他就回去，隔天上、下午再至醫院門診，說他頭暈，因為是頭
部外傷所以著重觀察，十二月二、五、六日三天均曾至醫院門診。」等語（見第一審
卷第五十九頁及反面）。並具函稱：「許築地先生於八十三年十一月三十日來院急診
處置，鼻子出血，身體多處擦傷，意識不很清楚，有頭部外傷現象……病人於同年十
一月三十一日、十二月二、五、六日皆再來門診治療，主訴頭痛、頭暈。」（見同上
卷第五十五頁）。而其庭提之病歷表復記載：「乙診頭部外傷，多處擦傷」、「八十
三年十一月三十日急診，十二月六日止門診五天。」診斷證明書亦載明：「應診日期
：八十三年十一月三十日」、「病名：頭部外傷，多處擦傷」（見同上卷第三十七、
五十七頁）。是證人黃榮標之證言前後不盡一致，且與其製作之書面資料不相符合。
究竟許築地是否因車禍致頭部受傷？倘僅鼻下人中部位擦傷出血，何以於翌日乃至接
續數日仍赴醫院門診，並主訴頭暈、頭痛？實情如何尚欠明瞭。乃原判決僅擷取該證
人之片斷證言，而就其餘卷證資料恝置不論，未進一步調查，復未敘明不予採納之理
由，難謂無應於審判期日調查之證據未予調查及判決不載理由之違法。(二)刑法上之過
失犯，以過失行為與結果之發生，在客觀上有相當因果關係始得成立。所謂相當因果
關係，係指綜合行為當時所存在之情況，為客觀的觀察，認為在一般情形下，有此環
境、有此行為之同一條件，均可發生同一之結果者，其行為與結果間即有相當之因果
關係。故若行為與其他條件相結合，發生結果，而該條件於行為時果已存在者，其行
為與結果仍不失有相當因果關係。本件經台灣高等法院檢察署法醫中心鑑定結果，認
為：「死者（許築地）車禍前曾患腦幹出血、中風。再者死者確曾因車禍，頭部受傷
，或因而有過外傷性硬膜外出血。如無死者原有老年性、高血壓腦出血－中風，恐不
致再三開顱還會死亡。因此認為其車禍係間接死因，非唯一死因。」（見同上卷第一
○二頁）。如果無訛，則許築地在車禍前即已患有「腦幹出血、中風」，此項既存之
條件，能否謂與被告之過失行為無必然結合之可能？倘許築地「確曾因車禍頭部受傷
，或因而有過外傷性硬膜外出血」，並因「原有老年性、高血壓腦出血－中風」導致
「再三開顱還會死亡」，得否認與被告之過失行為無相當因果關係？饒有再事探求之
餘地。原判決未遑詳加查明，仔細斟酌，遽謂被告之過失行為與許築地之死亡無相當
因果關係，併有可議。上訴意旨指摘原判決違背法令，尚非全無理由，應認仍有撤銷
發回更審之原因。
據上論結，應依刑事訴訟法第三百九十七條、第四百零一條，判決如主文。
中      華      民      國    八十九    年      八      月      十      日
                              最高法院刑事第六庭
                                  審判長法官  紀  俊  乾
                                        法官  黃  正  興
                                        法官  陳  東  誥
                                        法官  張  春  福
                                        法官  韓  金  秀
      右正本證明與原本無異
                                              書  記  官
中      華      民      國    八十九    年      八      月    十五      日


司法院資訊處製作；財團法人民間司法改革基金會備份。
